【裁判字號】    98,重訴,211
【裁判日期】    990830
【裁判案由】    所有權移轉登記 等
【裁判全文】
臺灣高雄地方法院民事判決             98年度重訴字第211號
原      告  甲○○
被      告  乙○○
當事人間請求所有權移轉登記等事件，本院於民國99年8 月16日
言詞辯論終結，判決如下：
    主  文
原告之訴駁回。
訴訟費用由原告負擔。
    事實及理由
一、原告主張：被告於民國84年8 月25日購買原告所有座落高雄
    市○○區○○段1165地號土地及其上同段2493建號即門牌號
    碼高雄市○○區○○路131 號建物（下稱系爭房地），兩造
    約定買賣價金新臺幣（下同）12,000,000元（下稱系爭契約
    ），而被告亦同意以訴外人即其配偶魏林秀麗所有門牌號碼
    高雄市○○區○○路71號建物及座落土地（下稱康莊路房地
    ）向銀行抵押貸款8,000,000 元以支付買賣價金，其後，兩
    造已於84年9 月8 日辦妥系爭房地所有權移轉登記。詎被告
    於取得系爭房地所有權後，僅交付面額1,000,000 元之支票
    ，餘款11,000,000元均未給付，屢經催討均未獲置理。另被
    告於91年7 月8 日提供系爭房地設定最高限額抵押權5,880,
    000 元（下稱系爭抵押權）予訴外人華南商業銀行股份有限
    公司（下稱華南銀行），作為借款5,880,000 元之擔保；旋
    魏林秀麗亦於91年5 月24日以康莊路房地向華南銀行抵押貸
    款3,000,000 元，詎被告仍違反系爭契約，未給付買賣價金
    。此外，原告於83年3 月15日向高雄市小港農會信用部二苓
    分部（下稱小港農會，現併入華南銀行）貸款10,000,000元
    後，被告與魏林秀麗於83、84年間，藉原告入監服刑之際，
    竊取原告之小港農會帳戶及高雄市第五信用合作社小港分社
    （下稱五信）帳戶之存摺及印章，分次提領原告存款15,000
    ,000元殆盡。爰依民法第767 條、第179 條、第345 條及第
    346 條規定，提起本件訴訟，並聲明：(一)被告應將系爭房地
    所有權移轉登記予原告。(二)被告應清償系爭抵押權所擔保之
    債權，並塗銷系爭抵押權登記。
二、被告則以：不爭執兩造有訂定系爭契約及約定買賣價金12,0
    00,000元，惟本院98年度重訴字第78號給付價金事件（下稱
    前案訴訟）審理中，既已證明被告有支付系爭房地之價金，
    原告自不得要求其返還系爭房地等語，資為抗辯。並聲明：
    原告之訴駁回。
三、兩造不爭執事項為：
  (一)被告於84年8 月25日向原告購買系爭房地，並約定買賣價金
    12,000,000元，雙方雖未簽立書面買賣契約，惟被告已交付
    面額1,000,000 元之支票予原告，以支付買賣價金。
  (二)原告於83年3 月15日以系爭房地向小港農會貸款10,000,000
    元獲准，貸得款項於同日由原告小港農會貸款帳戶（帳號：
    000000000000號，下稱原告貸款帳戶）匯入原告之小港農會
    帳號000000000000號存款帳戶（下稱原告存款帳戶），原告
    並提供系爭房地設定最高限額抵押權12,000,000元（下稱小
    港農會之抵押權）予小港農會，供作上開貸款之擔保。此有
    系爭房地異動索引資料、放款支出傳票、放款收入傳票、放
    款交易明細及華南銀行小港分行98年2 月25日（98）華小港
    字第09800059號函及放款分戶帳卡在卷（見前案訴訟影卷第
    60至62、66、107 、152 、181 頁、本院卷第59、60頁）可
    證。
  (三)被告於84年10月2 日自其所有小港農會帳號0000000000000
    號存款帳戶（下稱被告小港農會帳戶）轉帳4,522,747 元至
    原告貸款帳戶，魏林秀麗則於84年10月6 日自其所有小港農
    會帳號0000000000000 號存款帳戶（下稱魏林秀麗小港農會
    帳戶）轉帳4,905,316 元至原告貸款帳戶，彼二人轉帳至原
    告貸款帳戶款項合計為9,428,063 元，用以清償小港農會之
    抵押權擔保之債權，並塗銷小港農會之抵押權。此有放款支
    出傳票、放款收入傳票、放款交易明細、蓄儲存款取款條及
    收入傳票附卷（見前案訴訟影卷第152 、153 、181 至183
    頁）可證。
  (四)原告於84年9 月8 日以買賣為原因，將系爭房地所有權移轉
    登記予被告。此有系爭房地登記謄本、過戶登記資料（含移
    轉登記申請書、土地、建築改良物買賣所有權移轉契約書、
    公證書、土地增值稅繳款收據、土地所有權狀、建築改良物
    所有權狀等）及異動索引資料在卷（見前案訴訟影卷10、20
    至50、59至62、本院卷第12、29至45頁）可佐。
  (五)被告於91年7 月8 日提供系爭房地設定系爭抵押權予華南銀
    行後，目前被告均無借款資料，有系爭房地登記謄本及華南
    銀行小港分行98年8 月5 日（98）華小港字第09800267號函
    （見本院卷第44、45、132 頁）為證。
四、本件爭點：
  (一)原告依民法第767 條、第179 條、第345 條及第346 條請求
    被告將系爭房地所有權移轉登記予原告，有無理由？
  (二)原告請求被告清償系爭抵押權所擔保之債權，並塗銷系爭抵
    押權有無理由？
五、茲就兩造之爭點，析述本院得心證之理由如下：
  (一)原告依民法第767 條、第179 條、第345 條及第346 條請求
    被告將系爭房地所有權移轉登記予原告，有無理由？
    按無法律上之原因而受利益，致他人受損害者，應返還其利
    益。雖有法律上之原因，而其後已不存在者，亦同；所有人
    對於無權占有或侵奪其所有物者，得請求返還之。對於妨害
    其所有權者，得請求除去之。有妨害其所有權之虞者，得請
    求防止之。前項規定，於所有權以外之物權，準用之，民法
    第179 條、第767 條分別定有明文。另按稱買賣者，謂當事
    人約定一方移轉財產權於他方，他方支付價金之契約；物之
    出賣人，負交付其物於買受人，並使其取得該物所有權之義
    務，民法第345 條第1 項、第348 條第1 項分別定有明文。
    又依民事訴訟法第277 條規定，當事人主張有利於己之事實
    者，就其事實有舉證之責任。經查，被告於84年8 月25日向
    原告購買系爭房地，並約定買賣價金12,000,000元，嗣原告
    於84年9 月8 日以買賣為原因，將系爭房地所有權移轉登記
    予被告乙節，為兩造所不爭執，足認原告為系爭房地之出賣
    人，被告則為買受人，揆諸上開規定，原告即負有將系爭房
    地交付予被告，並使被告取得系爭房地所有權之義務。另參
    諸兩造於本院99年8 月16日審判程序中，均主張系爭房地之
    買賣契約仍然存在（見本院卷第233 、234 頁）乙節以觀，
    堪認被告取得系爭房地所有權移轉登記乃依據該有效之買賣
    契約，自屬具有法律上之原因，而與不當得利構成要件不符
    。又被告既依有效之買賣契約取得系爭房地之所有權，於其
    取得所有權移轉登記之物權行為被確認無效或所有權移轉登
    記被塗銷前，自不得否認其所有權。此外，參以原告迄未提
    出其他具體證據證明其再次合法取得系爭房地所有權，自不
    得向被告主張所有物返還請求權。從而，原告主張被告無權
    占有系爭房地或無法律上原因取得系爭房地所有權，其得請
    求被告移轉登記系爭房地所有權云云，即屬無據。
  (二)原告請求被告清償系爭抵押權所擔保之債權，並塗銷系爭抵
    押權有無理由？
    系爭房地既為被告所有，則被告以系爭房地設定系爭抵押權
    ，即係本於所有權人地位對系爭房地所為之處分，非原告所
    得干涉。另被告迄今並無向華南銀行小港分行（下稱小港分
    行）借款之記錄乙情，亦為兩造所不爭執，自難認小港分行
    對被告有何借款債權存在，及該債權已屆清償期之情事，故
    被告亦無向小港分行清償系爭抵押權所擔保之債權之必要。
    況依土地登記規則第4 條第1 項第6 款、第27條第8 項規定
    ，土地抵押權之取得，應辦理登記，塗銷登記由權利人或登
    記名義人單獨申請之，而被告既為系爭抵押權之債務人，自
    無塗銷系爭抵押權之權限，附此敘明。從而，原告此部分請
    求，亦無理由。
六、綜上所述，原告依據民法第767 條、第179 條、第345 條及
    第346 條之規定，請求：(一)被告應將系爭房地所有權移轉登
    記予原告，及(二)被告應清償系爭抵押權所擔保之債權，並塗
    銷系爭抵押權登記，均無理由，應予駁回。
七、本件事證已臻明確，兩造其餘攻擊防禦方法，核不影響本件
    結論，爰不一一論述，附此敘明。
八、據上論結，本件原告之訴為無理由，依民事訴訟法第78條，
    判決如主文。
中    華    民    國    99    年    8     月    30    日
                  民事第五庭  審判長法  官     李昭彥
                                    法  官     賴文姍
                                    法  官     何佩陵
上為正本係依原本作成。
如不服本判決，應於送達後20日內，向本院提出上訴狀並表明上
訴理由，如於本判決宣示後送達前提起上訴者，應於判決送達後
10日內補提上訴理由書（須附繕本），如委任律師提起上訴者，
應一併繳納上訴審裁判費。
中    華    民    國    99    年    8     月    30    日
                                    書記官     陳喜苓

司法院資訊處製作；財團法人民間司法改革基金會備份。
